ACORDAO-COMPLETO-2522775

ACÓRDÃO 42/2022 ATA 1/2022 - SEGUNDA CÂMARA

VISTOS, relatados e discutidos estes autos dos Embargos de Declaração opostos pelo Sr. Paulo Roberto Dias Morales contra o Acórdão 16457/2021-TCU-Segunda Câmara.     
ACORDAM os Ministros do Tribunal de Contas da União, reunidos em sessão da Segunda Câmara, ante as razões expostas pelo Relator, em:
9.1. com fundamento no art. 34 da Lei 8.443/1992, c/c os arts. 277, inciso III, e 287 do Regimento Interno/TCU, conhecer dos Embargos de Declaração opostos pelo Sr. Paulo Roberto Dias Morales, para, no mérito, rejeitá-los; 
9.2 considerar os presentes embargos protelatórios e alertar ao embargante que a oposição de novos embargos com igual finalidade, tratando de matéria já analisada e rejeitada pelo Tribunal, pode ensejar a aplicação da multa prevista no art. 58 da Lei 8.443/1992 c/c o art. 1.026, §2º, do Código de Processo Civil, além de não suspender a consumação do trânsito em julgado do Acórdão 9962/2021-TCU-Segunda Câmara; e
9.3. enviar cópia do presente Acórdão ao embargante e ao seu representante legalmente constituído nos autos, nos termos do art. 179, § 7º, do Regimento Interno/TCU.

Embargos de Declaração opostos contra o Acórdão 16.457/2021  Segunda Câmara.

Segunda Câmara

Departamento de Engenharia e Construção do Exército - DEC e Instituto Militar de Engenharia - IME.

3. Embargante: Paulo Roberto Dias Morales (XXX.613.187-XX).

13.1. Ministros presentes: Bruno Dantas (Presidente), Augusto Nardes e Raimundo Carreiro.
13.2. Ministros-Substitutos presentes: Marcos Bemquerer Costa (Relator) e André Luís de Carvalho.

MARCOS BEMQUERER

Ministro-Substituto Marcos Bemquerer Costa.

Cuida-se de Embargos de Declaração opostos pelo Sr. Paulo Roberto Dias Morales contra o Acórdão 16457/2021-TCU-Segunda Câmara (peça 201) .
2.	Aquele decisum conheceu dos Embargos de Declaração opostos pelo recorrente ao Acórdão 9962/2021-TCU-Segunda Câmara e, no mérito, negou provimento ao apelo (peça 185) .  
3.	Nesta etapa, o embargante aponta a existência de omissão, obscuridade e contradição no Acórdão guerreado, motivo pelo qual requer o saneamento das supostas contradições e omissões, bem como (peça 201, p. 60) : 
" (...) a atribuição de efeitos infringentes ao julgado, exonerando-se o agente da responsabilidade pelos danos verificados, julgando-se regulares as suas contas, dando-lhe quitação, ou ainda sendo reconhecida a executoriedade das deciso¿es administrativas pelo TCU em especial quanto ao reconhecimento da prescritibilidade da pretensa¿o reparatória com base no entendimento firmado pelo STF através do TEMA 899 e reiterados julgados em Mandado de Segurança em matéria idêntica."
	É o Relatório.

Tanara de Fátima Barcellos da Silva (OAB/RS 69.337).

Não atuou.

EMBARGOS DE DECLARAÇÃO EM EMBARGOS DE DECLARAÇÃO. INEXISTÊNCIA DE OMISSÃO, OBSCURIDADE OU CONTRADIÇÃO. CONHECIMENTO E REJEIÇÃO. ALERTA AO RECORRENTE DE QUE A SUCESSIVA OPOSIÇÃO DE EMBARGOS DECLARATÓRIOS, COM CARÁTER MERAMENTE PROTELATÓRIO, IMPLICA O CONHECIMENTO DA PEÇA RECURSAL COMO MERA PETIÇÃO, NÃO IMPEDINDO O TRÂNSITO EM JULGADO DA CONDENAÇÃO, PODENDO ENSEJAR, AINDA, A APLICAÇÃO DE PENALIDADE PECUNIÁRIA. CIÊNCIA AO EMBARGANTE.

TOMADA DE CONTAS ESPECIAL (TCE)

não atuou.

Em exame os Embargos de Declaração opostos pelo Sr. Paulo Roberto Dias Morales contra o Acórdão 16457/2021-TCU-Segunda Câmara (peça 201) .
2.	Mencionado decisum conheceu dos Embargos de Declaração opostos pelo recorrente ao Acórdão 9962/2021-TCU-Segunda Câmara e, no mérito, negou provimento ao apelo (peça 185) .
3.	Nesta etapa, o embargante aponta a existência de omissões, obscuridades e contradições no Acórdão combatido, requerendo, ao final: 
" (...) a atribuição de efeitos infringentes ao julgado, exonerando-se o agente da responsabilidade pelos danos verificados, julgando-se regulares as suas contas, dando-lhe quitação, ou ainda sendo reconhecida a executoriedade das deciso¿es administrativas pelo TCU em especial quanto ao reconhecimento da prescritibilidade da pretensa¿o reparatória com base no entendimento firmado pelo STF através do TEMA 899 e reiterados julgados em Mandado de Segurança em matéria idêntica."
4.	Em rápida passagem, rememoro que este processo cuidou da Tomada de Contas Especial instaurada pelo Departamento Nacional de Infraestrutura de Transportes - DNIT em desfavor dos Srs. Adalberto Costa da Silva, Olavo Guisard Leal Ferreira e Paulo Roberto Dias Morales, tendo por fundamento a inexecução parcial do objeto previsto na Portaria DNIT 1.403, de 5/9/2007 (peça 2, pp. 321/322) . 
5.	Mencionada Portaria autorizou o Departamento de Engenharia e Construção - DEC a executar serviços referentes a¿ elaboração de estudos e assessoria técnica no licenciamento ambiental das obras de eliminação de pontos críticos da BR-116/RS, conforme o Plano de Trabalho da peça 2 (pp. 716/721) . 
6.	A parceria vigeu até o dia 21/12/2009 (peça 2, p. 470) e, para a sua consecução, o DNIT repassou ao DEC o valor total de R$ 395.109,00 relativo ao pagamento pelos serviços que teriam sido implementados (peças 6, p. 387; e 7, p. 457) . 
7.	Esta TCE decorre da determinação constante do subitem 9.9 do Acórdão 640/2015-TCU-Plenário Reservado, prolatado nos autos do TC-Processo 022.244/2010-7, o qual, em síntese, determinou ao DNIT que instaurasse, se fosse o caso, processos de Tomada de Contas Especial em relação a diversos Planos de Trabalho firmados entre aquela autarquia e o DEC, haja vista a constatação de fraudes generalizadas na execução de convênios e instrumentos similares na indigitada organização militar, relatadas naquele processo.
8.	No Relatório do Tomador de Contas, o Departamento Nacional de Infraestrutura de Transportes - DNIT quantificou o dano ao erário em R$ 89.450,50, à data de 28/9/2007, e o atribuiu, em solidariedade, aos Srs. Adalberto Costa da Silva, Paulo Roberto Dias Morales e Olavo Guisard Leal Ferreira (peça 10, pp. 150/183) .
9.	Após o regular processamento deste processo, o Tribunal prolatou o Acórdão 9962/2021-TCU-Segunda Câmara, a seguir transcrito (peça 159) :
"9.1. excluir da presente relação processual o Sr. Olavo Guisard Leal Ferreira;
9.2. nos termos dos arts. 1º, inciso I, 16, inciso I, da Lei 8.443/1992, julgar regulares as contas do Sr. Adalberto Costa da Silva, expedindo-se-lhe quitação plena;
9.3. com fulcro nos arts. 1º, inciso I, 16, inciso II, da Lei 8.443/1992, julgar regulares com ressalva as contas da Fundação Ricardo Franco, expedindo-se-lhe quitação; 
9.4. com fundamento nos arts. 1º, inciso I, 16, inciso III, alínea b, 19, caput, da Lei 8.443/1992, julgar irregulares as contas dos Srs. Paulo Roberto Dias Morales e Washington Luiz de Paula;
9.5. encaminhar cópia da presente deliberação ao Departamento Nacional de Infraestrutura de Transportes, ao Instituto Militar de Engenharia e aos responsáveis, para ciência."
10.	Irresignado, o Sr. Paulo Roberto Dias Morales opôs Embargos de Declaração ao decisum acima, os quais foram conhecidos, e, no mérito, tiveram o apelo negado mediante o Acórdão 16457/2021-TCU-Segunda Câmara, objeto de novos Embargos Declaratórios nesta oportunidade (peça 201) .
II
11.	Inicio o exame deste feito destacando que os presentes Embargos de Declaração podem ser conhecidos, porquanto opostos de forma tempestiva e em consonância com os preceitos normativos cabíveis à espécie, insculpidos no art. 287 do Regimento Interno/TCU.
12.	No mérito, observo que os Embargos de Declaração são, em regra, recurso integrativo, que objetivam extirpar da decisão embargada o vício da omissão, entendida como " (...) aquela advinda do próprio julgado e prejudicial à compreensão de causa, e não aquela que entenda o embargante, ainda mais como meio transverso a impugnar os fundamentos da decisão recorrida." (STJ, Edcl Resp 351490, DJ 23/9/2002) .
13.	Elpídio Donizetti, in Curso Didático de Direito Processual Civil, Del Rey, 6ª Ed., Belo Horizonte, 2005, pág. 319, assevera que os "Embargos de Declaração podem ser conceituados como o recurso que visa ao esclarecimento ou à integração de uma sentença ou Acórdão", destacando, ainda, que: "Três são as hipóteses de cabimento dos embargos de declaração: obscuridade, contradição ou omissão" (pág. 320) .
14.	É firme a jurisprudência do TCU no sentido de que os aclaratórios não se constituem em figura recursal adequada à rediscussão do mérito de questões anteriormente examinadas, devendo o inconformado se valer do recurso apropriado para provocar a reapreciação da matéria (Acórdãos da Segunda Câmara 10.919/2016, de minha Relatoria, e 6.126/2017, Relatora Ministra Ana Arraes, entre outros julgados) .
15.	A via recursal escolhida pelo embargante tem natureza peculiar, cuja fundamentação é vinculada, visto que seu objetivo é estritamente afastar quaisquer vícios de determinada deliberação. Os vícios suscitados devem estar contidos dentro dos termos do inteiro teor do aresto atacado, composta por Relatório, Voto e Acórdão. Todavia, como veremos adiante, o recorrente pretende rediscutir o mérito da decisão que lhe condenou, tarefa incabível na estreita via dos Embargos de Declaração. 
III
16.	O embargante aponta - como já havia feito nos Embargos de Declaração anteriormente opostos - que o TCU deveria observar a decisão do Supremo Tribunal Federal no Recurso Extraordinário 636.886/AL (Tema 899) , no que tange à prescrição da pretensão ressarcitória. 
17.	Sobre o tema, em que pese a insistência do recorrente, deixei bem vincado no Acórdão guerreado que estou acompanhando a cognição inaugurada pelo Ministro Benjamin Zymler, no Acórdão 5236/2020-TCU-Plenário, que também foi adotada nos Acórdão 1492/2020-TCU-Plenário, relator Ministro Aroldo Cedraz; 5.236/2020, 6.084/2020, 6.465/2020, 6.466/2020 e 7.982/2020, todos de relatoria do Ministro Benjamin Zymler e da Primeira Câmara; 5.681/2020, 6.350/2020, 8.316/2020, 8.929/2020, 8.940/2020, 8.943/2020, 8.944/2020, 8.945/2020, 8.947/2020 e 8.948/2020, de relatoria do Ministro Augusto Nardes; 6.707/2020 e 6.726/2020, ambos de minha relatoria; e 5.690/2020 e 8.021/2020, de relatoria do Ministro Aroldo Cedraz, e todos da Segunda Câmara, no sentido de aplicar a compreensão até então vigente nesta Corte de Contas acerca da imprescritibilidade da pretensão ressarcitória de débitos, até que a real extensão da decisão do STF nos autos do Recurso Extraordinário 636.886 seja plenamente esclarecida.
18.	Nesse sentido, trazer novamente a questão à lume, sem que tenha havido qualquer alteração neste Tribunal sobre o entendimento acerca da imprescritibilidade dos débitos de sua jurisdição, configura-se atitude meramente protelatória, dado que já devidamente examinada na assentada anterior.
19.	Importante destacar, ademais, que esta Corte - como fiz questão de asseverar no Voto condutor do Acórdão 9962/2021-TCU-Segunda Câmara - reconheceu a inexistência do débito, demonstrando-se sem sentido, portanto, qualquer tentativa de rediscutir esta matéria: 
Trecho do Voto condutor do Acórdão 9962/2021-TCU-Segunda Câmara 
"17. À guisa de conclusão, anuo ao entendimento unânime da Secex/TCE e do MP/TCU no sentido de que, de fato, o DEC apresentou, ainda que a destempo, como se verá adiante, o produto constante da Meta 1, Etapa 3, o que descaracteriza o débito de R$ 89.450,50." (grifo acrescido) 
20.	Prossegue o Sr. Paulo Roberto Dias Morales aduzindo os seguintes pontos, os quais reputa como obscuridades:
	20.1. ausência de fundamentação na decisa¿o que o responsabilizou pelo pagamento antecipado da última parcela;
	20.2. inexistência de responsabilidade por dinheiros, bens e valores, bem como impossibilidade objetiva de prever o resultado reputado danoso; 
	20.3. o pagamento antecipado que efetuara - com base em garantias contratuais e no estrito atendimento do interesse público - não pode ensejar sua apenação; 
	20.4. ausência de responsabilização pelo julgamento de contas que não causaram dano ao erário; e
	20.5. a sua responsabilização implica exigir-lhe diligência extraordinária e incompatível com o princípio da confiança.
21.	É bom deixar claro, desde já, que os tópicos acima estão relacionados ao decisum que julgou irregulares as contas do recorrente, ou seja, ao Acórdão 9962/2021-TCU-Segunda Câmara, e não à deliberação ora embargada (Acórdão 16457/2021-TCU-Segunda Câmara) .
22.	Nada obstante, é forçoso reconhecer, sobre o primeiro ponto, que inexiste a obscuridade apontada, ou ainda qualquer omissão passível de correção na via recursal eleita. A matéria foi devidamente tratada no voto condutor do Acórdão 9962/2021-TCU-Segunda Câmara:
"31. No presente processo, embora descaracterizado o débito, como visto acima, os responsáveis, em suas respectivas defesas, não conseguiram justificar a ocorrência do pagamento antecipado. Senão vejamos.
32. Relativamente ao Sr. Paulo Roberto Dias Morales, como apontado pela Secex/TCE, restou constatado que, nada obstante tal responsável tenha solicitado ao DNIT, por três vezes, entre 3/3 e 17/9/2008, pedidos de prorrogação de prazo para a entrega do produto da Meta 1, Etapa 3 (peça 147) - dado que a Autarquia não havia disponibilizado, ainda, o projeto executivo do Viaduto de Unisinos, documento necessário à emissão do retromencionado produto -, atestou as quatro notas fiscais emitidas pela Fundação Ricardo Franco, totalizando R$ 387.211,82 (peça 6, pp. 344, 345; 347/348; 350/351 e 353/354) , sendo a última datada de maio de 2008 (peça 6, p. 350) .
33. É dizer, mesmo ciente de que a FRF ainda não tinha entregado um dos produtos requeridos no Plano de Trabalho da Portaria DNIT 1.403/2007 (relatório da Meta 1, Etapa 3) , o responsável não se furtou a atestar a entrega fictícia do mencionado RTVA, ato - liquidação da despesa - que deu azo ao pagamento antecipado ora em discussão.
34. De igual modo, o Sr. Washington Luiz de Paula também, de forma injustificada, assinou documentação de medição contratual na qual atestou, falsamente, que a Fundação Ricardo Franco havia entregado todos os produtos que lhe cabia adimplir (peça 6, pp. 346, 349, 352 e 355) .
35. De seu turno, a Fundação Ricardo Franco, em sua defesa, argumentou, em síntese, que o DNIT não teria adimplido com a obrigação que lhe competia, qual seja, fornecer àquela entidade o projeto executivo do Viaduto de Unisinos, fato que provocara o atraso na entrega do produto da Meta 1, Etapa 3. 
36. Todavia, a responsável não apresentou justificativa plausível para ter recebido pagamento antecipado por um serviço que, sabidamente, não havia prestado.    
37. A jurisprudência do TCU é no sentido de considerar irregularidade grave a realização de pagamento antecipado. Precedentes (Jurisprudência Selecionada) :
Acórdão 334/2015-TCU-Plenário (relator ministro José Múcio Monteiro) 
'Somente devem ser aceitas antecipações de pagamentos contratuais em situações excepcionais nas quais fique demonstrada a existência de interesse público, devendo haver previsão no edital de licitação e serem exigidas as devidas garantias, sob pena de aplicação de multa aos gestores se não atendidas essas condições.'
Acórdão 516/2009-TCU-Plenário (relator ministro Raimundo Carreiro) 
'O pagamento antecipado de despesas previstas em contrato configura desrespeito ao art. 63, § 2º, da Lei 4.320/1964 e aos artigos 36, § 2º, e 42 do Decreto 93.872/1986.'
Acórdão 4143/2016-TCU-Primeira Câmara (relator ministro Benjamin Zymler) 
'São requisitos para a realização de pagamentos antecipados: i) previsão no ato convocatório; ii) existência, no processo licitatório, de estudo fundamentado comprovando a real necessidade e economicidade da medida; e iii) estabelecimento de garantias específicas e suficientes que resguardem a Administração dos riscos inerentes à operação.'"
23.	O subitem 20.2 representa uma verdadeira contradictio in terminis, dado que aquele que atesta documento fiscal, mesmo ciente de que o produto ainda não havia sido entregue, não pode alegar ausência de responsabilidade. Mais ainda, não pode aduzir a impossibilidade de prever o possível resultado danoso, eis que o ato - atesto de produto não entregue -, per se, já consubstancia dano ao erário, persistindo a condição de prejuízo até o efetivo adimplemento da obrigação da contratada.  
24.	No que tange ao subitem 20.3 supra, cabe pontuar, como assentei no Voto condutor do Acórdão 9962/2021-TCU-Segunda Câmara, que a jurisprudência da Corte, a qual acompanhei, com endosso do colegiado, considera grave a ocorrência de pagamento antecipado. 
25.	Revolver tal entendimento implicaria, necessariamente, abordar o mérito da deliberação atacada, o que não é cabível na estreita via dos Embargos Declaratórios.
26.	Relativamente ao item 20.4, cumpre esclarecer que o julgamento pela irregularidade das contas independe da existência de dano ao erário, sendo certo que, havendo o prejuízo, as contas serão necessariamente julgadas irregulares, mas, em não havendo débito, cumpre ao julgador aquilatar - de forma meritória - se o ato praticado enseja a irregularidade das contas.
27.	Com já bem frisado, meu entendimento, acolhido pela Egrégia Segunda Câmara, foi no sentido de que a conduta do embargante foi grave o suficiente par macular suas contas, o que ensejou, via de consequência, a pecha de irregularidade que lhe fora imputada.
28.	Também não há falar em diligência extraordinária - a ser exigida do responsável - a efetiva verificação do adimplemento da obrigação da entidade contratada da contraprestação que lhe caberia para atestar o efetivo recebimento do produto ou do serviço. Trata-se, ao contrário, de ato corriqueiro e imprescindível ao bom zelo com que os gestores devem conduzir a gestão das verbas públicas.
29.	 Prossegue o Sr. Paulo Roberto Dias Morales asseverando suposta contradição no fato de o Acórdão 9962/2021-TCU-Segunda Câmara ter considerado "que teria havido pagamento antecipado em praticamente todas as parcelas do [C]ontrato 029/2007 entre o DEC e a Fundação Ricardo Franco quando na verdade o pagamento antecipado aconteceu somente com relac¿a¿o ao último pagamento". 
30.	A simples leitura do item 33 do Voto condutor do multicitado Acórdão 9962/2021-TCU-Segunda Câmara (transcrito no item 22 acima) espanca qualquer dúvida a respeito do fato, incontroverso, de que este Relator deixou bem assente que o responsável havia atestado, de forma irregular, o pagamento relativo ao Relatório da Meta 1, Etapa 3, ou seja, ao contrário do que afirmado, não foi imputado ao embargante pagamento antecipado em relação a todo o contrato.  
31.	Noutro giro, o Sr. Paulo Roberto Dias Morales aduz que: i) não foram indicadas as consequências jurídicas e administrativas do pagamento antecipado; ii) não houve análise de sua condição como responsável, a qual, segundo reporta, não comportaria conduta diversa, isto é, seria sua obrigação cumprir uma "ordem de mero encaminhamento de documentos"; e iii) não pode ser responsabilizado por ter atestado o recebimento de um produto o qual sabia que a FRF estava elaborando e não se furtaria a entregar assim que possível. 
32.	Consoante apontado no Voto condutor do Acórdão 9962/2021-TCU-Segunda Câmara, a realização de pagamento antecipado é irregularidade grave, porquanto caracteriza expresso descumprimento de preceito da lei das finanças públicas (art. 63, § 2º, da Lei 4.320/1964) , bem como dá ensejo à ocorrência de dano ao erário.
33.	Diferentemente do que afirmado pelo embargante, seu ato não se configurou em "mero encaminhamento de documentos", mas sim ato solene por meio do qual a Administração manifestou o adimplemento de obrigação, que é bom frisar, não havia sido levada a efeito.  
34.	A conduta esperada do responsável, como já dito alhures, diante da não entrega do produto relativo à Meta 1, Etapa 3, era não atestar o seu recebimento até que a Fundação Ricardo o entregasse efetivamente. 
35.	À guisa de conclusão, inexistentes as omissões, obscuridades e contradições apontadas, cabe rejeitar os presentes Embargos de Declaração, mantendo-se inalterados os termos do Acórdão 16457/2021-TCU-Segunda Câmara.
IV
36.	Noutro giro, é importante esclarecer ao Sr. Paulo Roberto Dias Morales que, nos termos da jurisprudência deste Tribunal, a reiteração da oposição de Embargos de Declaração com intuito meramente protelatório faz com que a peça recursal seja conhecida como mera petição, de modo a não obstar o trânsito em julgado da decisão condenatória, podendo ensejar, ainda, a aplicação de penalidade pecuniária. Precedentes (Jurisprudência Selecionada) :
Acórdão 687/2020-TCU-Plenário (relator Ministro Augusto Nardes) 
"No caso de reiterada oposição de embargos declaratórios, com intuito manifestamente protelatório, esses serão recebidos como mera petição e não impedirão a consumação do trânsito em julgado da deliberação condenatória (art. 287, § 6º, do Regimento Interno do TCU) ."
Acórdão 154/2020-TCU-Plenário (relator Ministro Vital do Rêgo) 
"A oposição sucessiva de embargos de declaração versando sobre matéria já analisada e rejeitada pelo TCU, com caráter protelatório, não suspende o trânsito em julgado da condenação imposta e pode ensejar a aplicação da multa do art. 1.026, § 2º, da Lei 13.105/2015 (CPC) ao embargante."
Acórdão 1699/2017-TCU-Plenário (relator Ministro Aroldo Cedraz) 
"A oposição reiterada de embargos de declaração com nítido caráter protelatório implica o recebimento de futuras impugnações dessa espécie como mera petição, sem efeito suspensivo, nos termos do art. 287, § 6º, do Regimento Interno do TCU."
37.	Cumpre, por fim, dar ciência do Acórdão que sobrevier ao recorrente e aos seus representantes legais, nos termos do art. 179, § 7º, do Regimento Interno/TCU.
	Com essas considerações, manifesto-me por que seja adotado o Acórdão que ora submeto a este colegiado.  
T.C.U., Sala das Sessões, em 25 de janeiro de 2022.
MARCOS BEMQUERER COSTA
Relator